【裁判字號】    94,易,1735
【裁判日期】    950223
【裁判案由】    詐欺
【裁判全文】
臺灣臺中地方法院刑事判決              94年度易字第1735號
公  訴  人  臺灣臺中地方法院檢察署檢察官
被      告  乙○○
選任辯護人  劉家驥律師
被      告  丙○○
上列被告等因詐欺案件，經檢察官提起公訴（九十四年度偵緝字
第七四七號、第七四八號），本院判決如下：
    主    文
乙○○、丙○○均無罪。
    理    由
一、公訴意旨略以：被告乙○○、丙○○二人係父子關係，與告
    訴人丁○○原係一同居住南屯區鎮平里之鄰居，而被告乙○○與被告丙○○明知自己並無正當穩定之工作收入，並無給
    付之能力，認為告訴人丁○○年邁（現已高齡八十二歲）可
    欺，竟佯以向告訴人丁○○借款，而開立支票擔保並給付利
    息方式詐取其一生之積蓄，先是由被告丙○○於民國九十二
    年間，以新臺幣（下同）一千元向台中市第二信用合作社開
    立帳號0000000號支票存款帳戶，並領得空白之支票
    簿，隨即將該空白之支票簿與該帳戶簽發支票使用之印鑑章
    ，交付予被告即其父乙○○任由其不限金額簽發，被告乙○○取得上開空白支票、及被告丙○○之印章後，隨即於九十
    二年（起訴書誤載為九十四年）四、五月間，陸續簽如附表
    一所示被告丙○○為發票人、被告乙○○為背書人之支票，
    連續向告訴人丁○○佯稱借款而詐得現金一百八十八萬元；
    嗣被告乙○○又持其所取得如附表二所示之支票，再連續向
    告訴人丁○○借款而詐得現金五十五萬元後，隨即舉家他遷
    至臺中縣大里市現居處，而避不見面，因認被告乙○○、丙○○涉有刑法第三百三十九條第一項之詐欺取財罪嫌。
二、按犯罪事實應依證據認定之，無證據不得認定犯罪事實；被
    告或共犯之自白，不得作為有罪判決之唯一證據，仍應調查
    其他必要之證據，以察其是否與事實相符；不能證明被告犯
    罪者，應諭知無罪之判決，刑事訴訟法第一百五十四條第二
    項、第一百五十六條第二項、第三百零一條第一項分別定有
    明文。又認定不利於被告之事實，須依積極證據，苟積極證
    據不足為不利於被告事實之認定時，即應為有利於被告之認
    定，更不必有何有利之證據；另認定犯罪事實所憑之證據，
    雖不以直接證據為限，間接證據亦包括在內；然而無論直接
    或間接證據，其為訴訟上之證明，須於通常一般之人均不致
    有所懷疑，而得確信其為真實之程度者，始得據為有罪之認
    定，倘其證明尚未達到此一程度，而有合理之懷疑存在時，
    基於無罪推定之原則，即應為無罪之判決（最高法院三十年
    上字第八一六號、七十六年臺上字第四九八六號判例參照）
    。次按刑法第三百三十九條第一項、第二項詐欺罪之成立，
    須意圖為自己不法之所有，以詐術使人將本人或第三人之物
    交付或得財產上之不法利益為要件，所謂以詐術使人交付，
    必須被詐欺人因其詐術而陷於錯誤，若其所用方法，不能認
    為詐術，亦不致使人陷於錯誤，即不構成該罪（最高法院四
    十六年台上字第二六○號判例參照）。至於債務人於債之關
    係成立後，如有未依債之本旨履行民事債務之情形，在一般
    社會經驗上可能之原因甚多，縱令是出於惡意不為履行，苟
    無足以證明其在債之關係發生時，自始即具有不法所有意圖
    之積極證據，亦僅能令負民事債務不履行之責任，依刑事訴
    訟法第一百五十四條之規定，尚不得據此債信違反之客觀事
    態，而推定債務人原有詐欺取財或詐欺得利之犯意。末按以
    刑法上詐欺罪之立法意旨，係以禁止於經濟行為中使用不當
    之方法得利為規範目的，而經濟行為亦因其行為本質及類型
    ，而於交易領域中有其特有之行為特性，法律原則上固應保
    障交易之秩序，惟於具體案例中，亦應顧及交易雙方為交易
    行為時，是否有具體情事，足認其違背正當之經濟秩序，而
    應予以制裁。否則，經濟行為本身原寓有不同程度之不確定
    性或交易風險，交易雙方本應自行估量其主、客觀情事及搜
    集相關資訊，以作為其判斷之參考。
三、公訴人認被告乙○○、丙○○涉有上開犯行，無非係以被告
    乙○○、丙○○於偵查中之供述、告訴人丁○○於警詢及偵
    查中之指述，及如附表一、二所示之支票及退票理由單各十
    二紙等為其主要論據。惟訊據被告乙○○、丙○○均堅詞否
    認有上開詐欺犯行，被告乙○○辯稱：我是向丁○○借錢，
    這是雙方心甘情願的，我與丁○○原本就是朋友，我沒有騙
    他的錢，我是被陳志豪、陳志煇拖累，我也有對陳志豪、陳
    志煇提出告訴等語；被告丙○○則辯稱：我是申請支票給我
    父親用，其他借款情形，我都不清楚等語。
四、經查：
  (一)被告乙○○向告訴人丁○○借款之事實，業據其於偵查中及
    本院審理時供述明確（見臺灣臺中地方法院檢察署九十四年
    度偵字第一九一七號偵查卷第三三頁、九十四年度偵緝字第
    七四八號偵查卷第一一頁、第一八頁、九十四年度偵緝字第
    七四七號偵查卷第一一頁、第一九頁、第五九頁、第六四頁
    、本院卷第四一頁、第八一頁、第一一一頁、第一五二頁、
    第一五五頁），而告訴人丁○○於偵查中指稱：伊在九十年
    至九十一年間曾借款給被告乙○○，被告乙○○也有還款，
    被告乙○○於九十二年四、五間向伊借錢，伊因朋友關係借
    給被告乙○○等語（臺灣臺中地方法院檢察署九十四年度偵
    緝字第七四七號偵查卷第一八頁、九十四年度偵字第一九一
    七號偵查卷第三二頁），又證人即告訴人丁○○於本院審理
    時亦證稱：被告乙○○有時候手頭不方便，會向伊借錢，因
    為朋友在一起，手頭有時候不方便，所以伊願意借錢給被告
    乙○○，伊都收三分利息，本案之前被告有向伊借過十多次
    錢，都有還錢，每次約借十或十五萬元，被告乙○○都是開
    票，伊有提示，都有兌現等語（見本院卷第一○三頁、第一
    ○四、第一○六頁），被告乙○○於本案借款前，其與告訴
    人丁○○間即有多次金錢往來，而被告乙○○亦係以支票向
    告訴人丁○○借款，且支付三分利之利息予告訴人丁○○，
    並於告訴人丁○○提示付款時均兌現而償還所借款項，則被
    告乙○○於本案借款之時，有無公訴人所指之為自己不法所
    有之詐欺主觀犯意，即非無疑。再者，證人即告訴人丁○○
    於本院審理時復證稱：被告乙○○讓伊吃藥，與伊借錢給被
    告乙○○並無關連等語（見本院卷第一○六頁），可見告訴
    人丁○○於九十二年十一、二月間至九十三年間續為借款予
    被告乙○○，應係因其與被告乙○○為朋友及先前與被告乙○○間有多次借貸往來所累積之信賴關係所致，另參以被告
    乙○○於借款時既不諱言係因手頭不方便，須資金周轉而借
    用，則告訴人丁○○依此並本其自行估量其自身主、客觀情
    事，仍借予被告乙○○前開款項，自難認被告乙○○有何虛
    構事實施用詐術之行為。從而，被告乙○○雖因嗣後資金週
    轉困難，無力償債，亦難據此而謂被告乙○○向告訴人藍銓
    瑤借款之際，有何施用詐術使告訴人丁○○陷於錯誤而借予
    款項之情事。
  (二)另告訴人丁○○所提出如附表一、二之十二張支票，其發票
    日期分別為九十三年二月二十日、同年月二十六日、同年三
    月十日、同年月二十日、同年月二十六日、同年月三十一日
    、同年四月五日、同年月十五日、同年五月六日、同年月二
    十四日、同年一月十五日、同年三月十日，雖依票據法之規
    定，支票係見票即付，惟社會上之交易習慣，往往以簽發遠
    期支票作為調現之用，票載發票日通常係在實際發票日後二
    個月，是證人即告訴人丁○○於偵查中及本院審理時證稱：
    支票上發票日期所載的時間就是被告乙○○借錢時間等語（
    見九十四年度偵緝字第七四八號偵查卷第二八頁、九十四年
    度偵緝字第七四七號偵查卷第五九頁、本院卷第一○四頁）
    ，實與一般社會交易習慣有違，而被告乙○○於本院審理時
    供稱：本案的借款應該是從九十二年開始，向告訴人借款的
    時間大概距離票期二至三個月等語（見本院卷第一五二頁、
    第一五四頁），自應以被告乙○○所述較為可採。則依前開
    支票之票載發票日，本案被告乙○○向告訴人丁○○借款之
    時間應為九十二年十、十一月開始，而被告乙○○於本院審
    理時供稱：臺中二信的支票係九十三年開始退票，陳志豪是
    建設公司開發部經理，自己出來做，須要資金，叫伊幫忙，
    伊自九十一年開始借款給陳志豪，伊借給陳志豪近二千萬，
    但有支票的只有三百多萬，陳志豪的支票係從九十二年年底
    開始跳票，那時換伊周轉有困難，才會拿陳志豪的票向告訴
    人丁○○借款等語（見本院卷第一五二頁、第一五三頁），
    則依卷附之法務部票據信用資訊連結作業查詢明細表觀之，
    陳志豪於聯邦銀行文心分行之支票存款帳戶係自九十二年十
    一月二十六日開始拒絕往來，陳志煇於土地銀行忠孝分行之
    支票存款帳戶係自九十二年十二月十日開始拒絕往來，丙○○於臺中第二信用合作社中和分社之支票存款帳戶係自九十
    三年二月二日開始拒絕往來，而由附表一、二所示之支票發
    票日期可知，被告乙○○以如附表二編號一之支票向告訴人
    借款之時間應為九十二年十月或十一月間，當時陳志煇於土
    地銀行忠孝分行之支票存款帳戶尚未被公告為拒絕往來；又
    被告乙○○以如附表二編號二之支票向告訴人借款之時間亦
    為九十二年十月或十一月間，當時陳志豪於聯邦銀行文心分
    行之支票存款帳戶尚未被公告為拒絕往來；另被告乙○○以
    如附表一編號一之支票向告訴人借款之時間應為九十二年十
    一月或十二月間，當時被告丙○○於臺中第二信用合作社中
    和分社行之支票存款帳戶尚未被公告為拒絕往來，自難以此
    認定被告乙○○於借款之初即明知無資力。況債務人所交付
    之支票嗣後經退票者，在社會經驗上其原因非一，債務人自
    始即存有詐騙之意者，有之；原無詐騙之意，僅因屆期週轉
    不靈而致未能兌現者，亦有之，本即無從單憑債務人所交付
    之支票均屆期退票，即遽認債務人有何詐欺之犯行。參以支
    票存款帳戶之申請人遇有週轉不靈，進而導致退票時，影響
    所及常非僅在特定數張支票，多會衍生大量退票，終致被列
    為拒絕往來戶之窘境，再參以被告乙○○所提出如附表三所
    示之支票及退票理由單各九紙，益徵被告乙○○所辯：伊係
    被陳志豪、陳志煇所拖累，致伊周轉困難才向告訴人借款等
    語，並非子虛。
  (三)證人即告訴人丁○○雖於本院審理時證稱：伊係從本案開始
    收到被告丙○○的票，之前沒收過，被告乙○○一開始沒有
    說是被告丙○○的票，說是朋友的票，朋友的戶籍在他家，
    借錢之前伊不知道被告丙○○是被告乙○○的兒子，是退票
    時，被告丙○○的名字才跑出來等語（見本院卷第一○七頁
    ），惟其於本院審理時亦證稱：伊係經過孫子籃清松而認識
    被告乙○○、丙○○二人，伊僅知道孫子籃清松與被告丙○○當兵是同一梯次，伊去過被告二人住處玩過，約三、四年
    前的事情，伊在被告乙○○位於臺中市南屯區水碓巷一號住
    處將錢交給被告乙○○等語（見本院卷第一○二頁、第一○
    五頁、第一○八頁），告訴人丁○○既係經其孫子籃清松而
    認識被告乙○○、丙○○二人，亦曾至被告乙○○、丙○○
    住處玩過，且係告訴人丁○○將錢拿至被告乙○○、丙○○
    二人位於臺中市南屯區水碓巷一號住處交給被告乙○○，則
    被告乙○○向告訴人丁○○借款時，告訴人丁○○不可能不
    知道被告丙○○係被告乙○○之子，告訴人丁○○所證述借
    錢之前伊不知道被告丙○○為被告乙○○之子云云，顯有悖
    於常情，尚難採信。告訴人丁○○上開證述既有瑕疵，即難
    憑此有瑕疵之證述，遽而推論被告乙○○向告訴人丁○○借
    款時，有刻意隱瞞被告丙○○為其子，且明知如附表一所示
    之支票礙難兌現，而為被告乙○○、丙○○不利之認定。
  (四)被告乙○○以被告丙○○之名義向臺中第二信用合作社中和
    分社開立支票存款帳戶領用支票使用，且為被告丙○○同意
    之事實，業據被告乙○○、丙○○於本院審理時供承明確（
    見本欲卷第一五一頁、第一五二頁、第一五七頁），被告丙○○雖於本院審理時自承伊並無能力負擔票款等情（見本院
    卷第一五七頁），惟被告乙○○於本院審理時供稱：伊在五
    、六年前被退票，無法開戶請票，伊係為了調錢周轉才以被
    告丙○○之名義申請支票，伊拿被告丙○○的支票去借錢只
    是生意上的周轉等語（見本院卷第一五二、第一五七頁），
    而被告丙○○於本院審理時亦供稱：伊係幫父親乙○○周轉
    才當發票人，因為伊父親乙○○說他有辦法，他會處理等語
    （見本院卷第一五七頁），被告乙○○、丙○○為父子關係
    ，被告丙○○於其父親即被告乙○○因票據信用有瑕疵無法
    開立金融機構支票存款帳戶，為幫助被告乙○○向他人借款
    周轉而同意其父親即被告乙○○以其名義向金融機構開立支
    票存款帳戶並領用支票，亦為人之常情，且無悖於人倫，且
    被告乙○○亦向被告丙○○表示會處理票款事宜，被告丙○○因而相信其父即被告乙○○會給付票款，亦無悖於常情。
    再參以告訴人丁○○於本院審理時亦證稱係被告乙○○向伊
    借款等情，則被告丙○○對於被告乙○○向告訴人借款之情
    形未必全然知悉，故實難僅憑被告丙○○自承其並無能力負
    擔票款，即遽認其同意被告乙○○使用支票之行為，即係與
    被告乙○○共同向告訴人丁○○施用詐術，而為被告丙○○
    不利之認定。
  (四)綜上所述，可見被告乙○○所辯其向告訴人丁○○借款係供
    其週轉等情，應非子虛，益證被告丙○○所辯係為幫其父即
    被告乙○○周轉始同意由被告乙○○以其名義向臺中第二信
    用合作社中和分社開立支票存款帳戶，領用支票等語，洵屬
    有據。況依告訴人丁○○所述之事實，並未見被告乙○○、
    丙○○有何具體施用詐術、致告訴人陷於錯誤之行為，告訴
    人丁○○以被告乙○○、丙○○延不清償債務並避不見面處
    理，即認被告之行為該當刑法之詐欺罪嫌，實有誤會。另告
    訴人丁○○與被告乙○○之間，先前即陸續有金錢往來，告
    訴人丁○○既係基於與被告乙○○間之借款關係而為金錢之
    給付，則自無所謂陷於錯誤而交付金錢之情形發生，亦無其
    他積極證據顯示被告乙○○、丙○○有詐欺之意思，是難單
    憑被告乙○○所交付予告訴人丁○○如附表一、二所示之支
    票事後發生跳票而認被告乙○○、丙○○自始有詐欺之故意
    ，而以詐欺罪相繩。本件應屬民事債務不履行之糾葛，自應
    循民事途徑解決。本院並查無其他積極確切之證據足資證明
    被告乙○○、丙○○二人確有如公訴人所指之犯行，既不能
    證明被告二人犯罪，自應為無罪之諭知。
據上論斷，應依刑事訴訟法第三百零一條第一項，判決如主文。
本案經檢察官甲○○到庭執行職務。
中    華    民    國    95    年    2     月    23    日
                  刑事第九庭    審判長法  官  陳得利
                                      法  官  何世全
                                      法  官  余德正
以上正本證明與原本無異。
如不服本判決，應於送達後十日內向本院提出上訴狀（須附繕
本），上訴於台灣高等法院台中分院。
                                     書記官  廖日晟
中    華    民    國    95    年    2     月    24    日
附表一：
┌──┬──────┬──────┬─────┬───┬─────┐
│編號│票載發票日期│ 支票面額   │支票號碼  │發票人│ 付款銀行 │
├──┼──────┼──────┼─────┼───┼─────┤
│ 1  │93年2月20日 │ 二十萬元   │ KM0000000│丙○○│臺中市第二│
│    │            │            │          │      │信用合作社│
│    │            │            │          │      │中和分社  │
├──┼──────┼──────┼─────┼───┼─────┤
│ 2  │93年2月26日 │ 十五萬元   │ KM0000000│同上  │同上      │
├──┼──────┼──────┼─────┼───┼─────┤
│ 3  │93年3月10日 │ 三十萬元   │ KM0000000│同上  │同上      │
├──┼──────┼──────┼─────┼───┼─────┤
│ 4  │93年3月20日 │ 二十萬元   │ KM0000000│同上  │同上      │
├──┼──────┼──────┼─────┼───┼─────┤
│ 5  │93年3月26日 │ 三十萬元   │ KM0000000│同上  │同上      │
├──┼──────┼──────┼─────┼───┼─────┤
│ 6  │93年3月31日 │ 二十八萬元 │ KM0000000│同上  │同上      │
├──┼──────┼──────┼─────┼───┼─────┤
│ 7  │93年4月5日  │ 十八萬元   │ KM0000000│同上  │同上      │
├──┼──────┼──────┼─────┼───┼─────┤
│ 8  │93年4月15日 │ 十七萬元   │ KM0000000│同上  │同上      │
├──┼──────┼──────┼─────┼───┼─────┤
│ 9  │93年5月6日  │ 十萬元     │ KM0000000│同上  │同上      │
├──┼──────┼──────┼─────┼───┼─────┤
│ 10 │93年5月24日 │  十萬元    │ KM0000000│同上  │同上      │
└──┴──────┴──────┴─────┴───┴─────┘
  附表二：
┌──┬──────┬─────┬─────┬────┬──────┐
│編號│票載發票日期│ 支票面額 │ 支票號碼 │ 發票人 │付 款 銀 行 │
├──┼──────┼─────┼─────┼────┼──────┤
│ 1  │93年1月15日 │三十萬元  │CB0000000 │ 陳志煇 │台灣土地銀行│
│    │            │          │          │        │忠孝分行    │
├──┼──────┼─────┼─────┼────┼──────┤
│ 2  │93年1月10日 │二十五萬元│UA0000000 │ 陳志豪 │聯邦商業銀行│
│    │            │          │          │        │文心分行    │
└──┴──────┴─────┴─────┴────┴──────┘
附表三：
┌──┬──────┬─────┬─────┬────┬──────┐
│編號│票載發票日期│ 支票面額 │ 支票號碼 │ 發票人 │付 款 銀 行 │
├──┼──────┼─────┼─────┼────┼──────┤
│ 1  │92年12月26日│二十萬元  │CB0000000 │ 陳志煇 │台灣土地銀行│
│    │            │          │          │        │忠孝分行    │
├──┼──────┼─────┼─────┼────┼──────┤
│ 2  │92年10月8日 │七十萬元  │AC0000000 │ 陳志豪 │復華銀行文心│
│    │            │          │          │        │分行        │
├──┼──────┼─────┼─────┼────┼──────┤
│ 3  │92年11月13日│四十三萬元│AC0000000 │ 陳志豪 │復華銀行文心│
│    │            │          │          │        │分行        │
├──┼──────┼─────┼─────┼────┼──────┤
│ 4  │92年11月27日│三十五萬元│UA0000000 │ 陳志豪 │聯邦商業銀行│
│    │            │          │          │        │文心分行    │
├──┼──────┼─────┼─────┼────┼──────┤
│ 5  │92年12月4日 │五十萬元  │AC0000000 │ 陳志豪 │復華銀行文心│
│    │            │          │          │        │分行        │
├──┼──────┼─────┼─────┼────┼──────┤
│ 6  │92年12月5日 │十五萬五千│AC0000000 │ 陳志豪 │復華銀行文心│
│    │            │元        │          │        │分行        │
├──┼──────┼─────┼─────┼────┼──────┤
│ 7  │92年12月8日 │十萬元    │UA0000000 │ 陳志豪 │聯邦商業銀行│
│    │            │          │          │        │文心分行    │
├──┼──────┼─────┼─────┼────┼──────┤
│ 8  │93年12月16日│三十萬元  │AC0000000 │ 陳志豪 │復華銀行文心│
│    │            │          │          │        │分行        │
├──┼──────┼─────┼─────┼────┼──────┤
│ 9  │92年12月26日│四十五萬元│UA0000000 │ 陳志豪 │聯邦商業銀行│
│    │            │          │          │        │文心分行    │
└──┴──────┴─────┴─────┴────┴──────┘


司法院資訊處製作；財團法人民間司法改革基金會備份。
